臺灣高雄地方法院民事判決　　　　　　 93年度訴字第2796號
 原　　　　告　甲○○
 兼訴訟代理人　丙○○
 被　　　　告　乙○○
 　　　　　　　　　　　　號
 訴訟代理人　李亭萱律師
　　　　　 　陳慧敏律師
　　　　　 　林敏澤律師
 右　一　人
 複代　理人　黃麗潔律師
右當事人間損害賠償等事件，本院於民國94年4 月12日言詞辯論
終結，判決如下：
      主　　　文
被告應給付原告甲○○新台幣壹拾壹萬肆仟零捌拾元及自民國九
十三年十二月二十八日起至清償日止，按週年利率百分之五計算
之利息。
原告其餘之訴駁回。
訴訟費用由被告負擔百分之十四、其餘由原告丙○○負擔。
本判決第一項得假執行。
      事實及理由
一、原告主張：
  (一)被告乙○○因訴外人謝糧富向其借款新台幣 (下同)1,752,5
    00元並交付其妻鄭玉華簽發同面額之台灣土地銀行新興分行
    91年12月26日期之支票 (下稱系爭支票)交 付被告，後因謝
    糧富擬再借款，被告為使債權獲擔保而詐稱可再借款5,000,
    000 元，惟要求謝糧富先提供土地為擔保，謝糧富乃商請原
    告許政昇以其妻即原告甲○○提供所有坐落高雄市○○○○○段3 小段35、35之1 、35之2 等三筆土地 (應有部分均各
    1/ 15,下稱系爭土地)設 定8,000,000 元抵押權予被告，且
    由甲○○支付相關代書及登記費用14,080元，原告二人並在
    系爭支票背書，惟被告於前開抵押權設定完畢後，並未依約
    交付借款，且又拒不塗銷抵押權設定，甲○○為保全債權而
    自訴被告詐欺，支付律師費100,000 元，被告故意以背於善
    良風俗之方法使甲○○受有114,080 元之損害，自得依民法
    第184 條規定請求被告賠償。
  (二)甲○○於93年12月上旬發函要求乙○○賠償，乙○○竟以律
    師存證信函不實指述丙○○與人共同以「你若不借錢，就把
    你殺死、抬去填海」等語恐嚇被告，嚴重侵害丙○○之名譽
    權，原告自得依民法第195 條第1 項規定，請求被告給付70
    0,000 元精神賠償金，並有要求被告登報道欺以回復名譽之
    必要。
    並聲明：(一)被告乙○○應給付原告丙○○新台幣700,000 元
    及自起訴狀繕本送達翌日起至清償日止，按週年利率5%計算
    之利息。(二)被告乙○○應將如附件1 所示之道歉啟事，以長
    25公分寬、19公分長之篇幅，於中國時報第1 版下半頁刊載
    1 日。(三)乙○○應給付原告甲○○114,080 元及自起訴狀繕
    本送達翌日起至清償日止，按週年利率5%計算之利息。
二、被告則以：被告否認有何詐欺情事，縱有詐欺，惟甲○○自
    訴被告詐欺刑案之時間在刑事訴訟法修正關於自訴需強制由
    律師代理之前，其因而支出之律師費亦非必要費用，與被告
    之侵權行為無關；另被告93年12月7 日存證信函在說明詐欺
    案件之事實，並無不實指控丙○○恐嚇之意圖，且僅發函予
    甲○○，並非向公眾及第三人指摘傳述丙○○恐嚇，原告丙○○無任何精神上損害可言，被告亦無侵權行為之故意及過
    失，丙○○之請求亦無理由。
    並聲明：原告之訴駁回。
三、本件經協議整理兩造爭點：
    兩造不爭執事項：
  (一)被告因詐欺罪遭高雄高分院92年度上易字1096號判刑確定之
    事實。
  (二)原告甲○○於前開刑事案件委任律師擔任自訴代理人，支付
    律師費100,000 元、抵押權登記費及代書費新台幣14,080元
    。
  (三)被告於93年12月7日委請林敏澤律師寄發地方法院郵局06193
    號存證信函予甲○○。
    兩造爭執事項：
  (一)被告是否確有故意以背於善良風俗之方法而加損害於原告甲○○之侵權行為？甲○○請求賠償114,080 元之損害有無理
    由？其中律師費會否因為起訴時非律師強制代理而非屬必要
    費用？
  (二)被告有無損害丙○○名譽權？丙○○請求精神賠償之金額是
    否適當？請求刊登新聞紙以回復名譽有無理由？
四、就兩造前開爭執事項，本院判斷意見如下：
  (一)被告是否確有故意以背於善良風俗之方法而加損害於原告甲○○之侵權行為？甲○○請求賠償114,080 元之損害有無理
    由？其中律師費會否因為起訴時非律師強制代理而非屬必要
    費用？
  (1)甲○○主張訴外人謝糧富因向被告借款1,752,500 元，擬再
    借款時，被告要求提供土地擔保可再借款5,000,000 元，謝
    糧富與丙○○商議後由甲○○提供系爭土地供被告設定8,00
    0,000 元抵押權，並由原告二人於系爭支票背書，惟抵押權
    設定後被告未依約支付借款5,000,000 元，且未塗銷抵押權
    設定及背書，於甲○○自訴被告詐欺經本院刑事庭於92 年6
    月27日判決被告有罪後，被告始於刑事二審審理中塗銷抵押
    權設及原告二人於系爭支票之背書等事實，業據提出本院92
    年自字第40號、台灣高等法院高雄分院92上易字第1096 號
    刑事判決等為證，且為被告所不爭執，自應認為真實，被告
    雖以並無詐欺犯意等語為辯，惟查，被告於刑事審理中雖以
    其曾表示設定抵押後需再勘查土地之價值再決定是再出借5,
    000,000 元，然證人即辦理抵押權設定之代書王世燈於刑事
    一審審理中到庭證稱被告係表示設定了再付錢，但未聽說設
    定後要看土地是否值錢再付款等語，已難認被告所辯為真，
    況衡諸常情，如被告需先確定土地之價值再決定是否借款時
    ，抵押人何以未要求先行勘查後再設定抵押以保障可取得借
    款，足認被告自始並無再借款5,000,000 元之意，僅為使其
    已出借之1,752,500 元獲保障，而施用詐術使甲○○誤認被
    告有意再借款予謝糧富以至陷於錯誤，因而同意提供土地設
    定抵押權予被告，被告所辯並無理由。
  (2)況被告前開所為確構成詐欺犯行亦經本院92年自字第40號判
    處有期徒刑7 月，並經台灣高等法院高雄分院92上易字第10
    96號判處駁回上訴及緩刑二年確定，益證被告所為確已構成
    詐欺犯行甚明。
  (3)按故意以背於善良風俗之方法，不法侵害他人之權利者，負
    損害賠償責任。故意以背於善良風俗之方法，加損害於他人
    者亦同，民法第一百八十四條第一項定有明文。被告詐稱擬
    再借款5,000,000 元予謝糧富，使甲○○陷於錯誤而同意提
    供土地以設定抵押權予被告，顯係以背於善良風俗之方法，
    加損害於甲○○，則甲○○主張被告應負侵權行為損害賠償
    責任，賠償其因此所受之受損害，自為可採。
  (4)又按負損害賠償責任者，除法律另有規定或契約另有訂定外
    ，應回復他方損害發生前之原狀，民法第213 條第1 項定有
    明文。甲○○因受原告詐欺而提供土地設定抵押權，並因而
    支付代書及登記費用14,080元，自屬因被告之侵權行為所受
    損害而支出之必要費用，被告自應負返還之責。另甲○○因
    自訴被告詐欺支出之律師費100,000 元部分，雖該刑案繫屬
    本院刑事訴訟法尚未修通過律師強制代理制度，惟自訴人因
    專業智識不足，恐於訴訟程序進行未能盡攻擊防禦而損及應
    有權益，因而需聘請專業律師代為提起自訴，亦合於常理，
    如非被告確有侵權行為之情事，甲○○並無支付此部分費用
    之必要，自屬因被告之侵權行為而生之損害，不因是否律師
    強制代理制度而有不同，被告亦應負賠償責任甚明。
    綜上，甲○○請求被告賠償因侵權行為所生損害之金額114,
    080 元為有理由。
  (二)被告有無損害丙○○名譽權？丙○○請求精神賠償之金額是
    否適當？請求刊登新聞紙以回復名譽有無理由？
  (1)按我刑法就誹謗罪之構成要件需意圖散布於眾，而以散布文
    字、圖畫之方法指摘或傳述足以毀損他人名譽之事者，始足
    當之。丙○○雖以被告委託律師以存證信函不實指述其犯恐
    嚇罪，嚴重侵害丙○○之名譽權，惟查，被告委託律師所發
    存證信函，其收件人僅甲○○一人，而甲○○為丙○○之妻
    ，足認被告所發存證信函並無以文字或圖畫散布於眾之意圖
    ，自與前開刑法上誹謗罪之構成要件不符，被告亦無因故意
    或過失而侵害原告名譽權之事實；至證人林俊榮雖到庭證稱
    曾看到前開存證信函之內容，惟其亦自承係經甲○○交付閱
    覽等情，有94年3 月29日言詞辯論筆錄可參，並不能因而認
    為被告有何侵害丙○○名譽權之行為。
  (2)另證人陳文興到庭證稱「我是在大約一年前去爬山時，有聽
    到山友說丙○○是不是有跟人揩油的行為，到底有幾個人講
    過這樣的話我不記得了，到底哪些人講的我也不記得了。」
     (94年2 月25日言詞辯論筆錄)、 證人林俊榮證稱「沒有親
    耳聽到 (指有無聽聞被告在外陳述丙○○之相關言詞)， 只
    有看到存證信函，是有聽獅子會的會友講說被告有在說原告
    已經拿到30萬處理這件事，我聽到的就是這樣。」 (94年3
    月29日言詞辯論筆錄)、 證人楊枝煌證稱「我曾經聽其他會
    友說，被告有說要賠原告30萬元，但是否有賠我不知道。我
    沒有聽過被告在外面怎麼說原告，這部分我不清楚，兩造間
    存證信函的事我也不知道。」 (同日筆錄)， 證人等人所述
    均係輾轉自他人處聽聞而來，並不能證明被告確有在外指摘
    或傳述足以毀損他人名譽之事，是證人等所言，均不能證明
    被告對丙○○有侵權行為之事實。
  (3)按當事人主張有利於己之事實者，就其事實有舉證之責任，
    民事訴訟法第277 條前段定有明文。丙○○既未能舉證證明
    被告確有妨害原告名譽權之事實，其依侵權行為損害賠償之
    法則，請求被告賠償700,000 元之精神慰撫金及要求被告以
    刊登新聞紙方式為回復名譽之賠償，即屬於法無據，均不應
    准許。
五、綜上所述，本件原告甲○○依侵權行為之法律關係，請求被
    告賠償114,080 元及自起訴狀繕本送達翌日之93年12月28日
     (起訴狀繕本於93年12月27日送達)起 至清償日止，按週年
    利率5%計算之法定遲延利息，為有理由，應予准許。原告丙○○依侵權行為之法律關係，請求被告賠償700,000 元精神
    慰撫金及自起訴狀繕本送達翌日起算之法定遲延利息併要求
    被告以刊登新聞紙為回復名譽之方法之請求，均無理由，應
    予駁回。又本判決甲○○勝訴部分之金額未逾五十萬元，應
    依職權宣告假執行，併予明。
六、據上論結：本件原告之訴為一部有理由、一部無理由，爰依
    民事訴訟法第79條、第85條第1 項後段、第389 條第1 項第
    5款，判決如主文。
中　　華　　民　　國　　94　　年　　4 　　月　　26　　日
                  民事第一庭    法　官　林玉心
正本係照原本作成。
如不服本判決，應於送達後20日內，向本院提出上訴狀並表明上
訴理由，如於本判決宣示後送達前提起上訴者，應於判決送達後
10日內補提上訴理由書（須附繕本）。
中　　華　　民　　國　　94　　年　　4 　　月　　26　　日
                                書記官  陳家宏
